臺灣苗栗地方法院民事判決　　　　　　　 100年度訴字第89號
原　　　告　張慧君
訴訟代理人　王勝和律師
複　代理人　鄒宜容
被　　　告　陳德興
　　　　　　陳德發
上列當事人間請求拆屋還地等事件，本院於民國100 年7 月26日
言詞辯論終結，判決如下：
    主  文
被告應將坐落苗栗縣竹南鎮○○段一八九地號土地上如附圖所示
紅線斜線面積36.73 平方公尺之地上物拆除後，將該部分土地返
還原告。
被告應自民國九十六年十月十八日起至返還前項所示土地之日止
，按月給付原告新臺幣玖佰柒拾玖元。
訴訟費用由被告負擔。
    事實及理由
一、原告主張：坐落苗栗縣竹南鎮○○段189 地號土地（下稱系
    爭土地）為原告所有，被告於系爭土地上如附圖所示紅線斜
    線面積36.73 平方公尺部分搭建房屋（門牌號碼苗栗縣竹南
    鎮○○路10號）無權占用。經原告申請鑑界並要求拆除，被
    告均置之不理。爰依民法第767 條之規定，請求被告拆除上
    開地上物返還土地。又被告無權占用系爭土地，受有相當於
    租金之不當得利，自應返還原告。查系爭土地之使用分區為
    商業區，參酌土地法第105 條準用同法第97條規定，依被告
    占用面積按申報地價總額年息8 ％計算，被告所受不當得利
    每月為新臺幣（下同）979 元（計算式：36.73 平方公尺x
    申報地價每平方公尺4,000 元x 8%÷12=979）。另依民法第
    179 條之規定，請求被告返還自民國96年10月18日原告完成
    所有權移轉登記時起至返還土地之日止，按月給付相當於租
    金之不當得利979 元。並聲明：如主文第1 、2 項所示。
二、被告則以：系爭土地上如附圖紅色斜線部分所示建物乃其等
    於民國38年間所興建完成，係有辦理保存登記之建物。當初
    係其等承租鄰地即同段190 地號土地後所興建，應係蓋在同
    段190 地號土地上。茲因苗栗縣竹南鎮○○段之土地曾於86
    年間實施土地重測，致使系爭建物產生位移，造成占用原告
    土地之結果，故附圖即苗栗縣竹南地政事務所100 年6 月3
    日之複丈成果圖應有錯誤，請求重新測量等語，資為抗辯。
    並提出臺灣高等法院78年度上易字第803 號民事判決影本、
    土地登記謄本、建物登記謄本、現場照片、門牌證明書、身
    分證影本、系爭土地地籍圖影本、建築改良物所有權狀等件
    為證。並聲明：原告之訴駁回。
三、原告主張之前開事實，業據提出與所述相符之土地登記謄本
    、建物登記謄本、申報地價謄本、被告之戶籍謄本、地籍圖
    謄本、現場照片等件為證，並經本院會同苗栗縣竹南地政事
    務所人員至現場勘測屬實，製有勘驗筆錄、照片及土地複丈
    成果圖即附圖在卷可稽，被告就此並不爭執，惟以前詞即土
    地重測位移等情為辯。經查，系爭土地與同段190 地號土地
    相鄰，二筆土地均經辦理土地重測，此有土地登記謄本為憑
    。而地政機關就已辦地籍測量之地區，因地籍原圖破損、滅
    失、比例尺變更或其他重大原因，本得重新實施地籍測量，
    此在土地法第46條之1 亦定有明文。地政測量人員係依據原
    始地籍圖及土地使用現況，利用精密優良之儀器，基於專業
    性之綜合評量，而為土地地籍重測之利斷，其可信度應屬較
    高。故除非當事人證明重測前之地籍圖較重測後之地籍圖正
    確，或另提民事訴訟解決，否則仍應以地政機關利用精密優
    良之儀器依法重測後之地籍圖為依據，始合於經驗法則。是
    被告雖爭執系爭土地及鄰地因地籍重測造成系爭建物位移，
    而對界址有所爭議，然其並未能證明重測前之經界位置較重
    測後正確，自不能否認重測之效力。且本件二筆土地之地籍
    圖既已依法重測，並已公告確定，即應以之為據。被告復自
    承未曾對原告提出確認界址訴訟加以爭執，復未能舉證證明
    上開土地地籍圖重測之過程、取點或測量方法有何錯誤之處
    ，是被告主張地籍重測致使建物產生位移云云，尚非可採。
四、按所有人對於無權占有或侵奪其所有物者，得請求返還之。
    對於妨害其所有權者，得請求除去之。有妨害其所有權之虞
    者，得請求防止之，民法第767 條定有明文。被告所搭建之
    房屋占用系爭土地如附圖所示紅色斜線面積36.73 平方公尺
    ，既不能證明曾得原告之同意，又無其他合法占用之權源，
    自屬無權占用，從而，原告依前開規定請求被告拆除地上物
    並將占用之土地返還，為有理由，應予准許。
五、次按無法律上之原因而受利益，致他人受損害者，應返還其
    利益，民法第179 條定有明文。本件被告無權占用系爭土地
    ，受有相當於租金之利益，且依社會常情足認原告因而受有
    相當於租金之損害，是原告基於不當得利之法律關係，請求
    被告返還相當於租金之利益，於法有據。另按城市地方房屋
    之租金，以不超過土地及其建築物申報總價年息10％為限，
    上開規定於租用基地建築房屋之情形準用之；土地法第97條
    第1 項、第105 條分別規定明確。經查，系爭土地於96年1
    月及99年1 月間之申報地價均為每平方公尺4,000 元，且系
    爭土地之土地使用分區為商業區，於100 年1 月間之公告土
    地現值為每平方公尺22,000元，此有竹南鎮○○段地價謄本
    、土地登記謄本及苗栗縣都市計畫土地使用分區證明書在卷
    可參。又系爭土地臨接東平路，東平路為柏油馬路，東平路
    的另外一邊為鐵軌，有火車經過。系爭土地距離竹南後火車
    約500 至800 公尺，距離新南國小大約1 公里，系爭土地附
    近住宅區為主，但在後火車站處有一些商家等情，業經本院
    於100 年6 月3 日至現場履勘明確，並製有勘驗筆錄、現場
    照片附卷可證。是本院認以申報地價年息8 ％計算本件不當
    得利尚屬合理。準此，被告就其占用系爭土地每月所獲得相
    當於租金之不當得利應為979 元【計算式：36.73 ×4000
    ×8%÷12 =979 ，元以下四捨五入】。又租金之各期給付請
    求權，因五年間不行使而消滅，民法第126 條亦有明文。是
    原告請求被告返還自原告登記為系爭土地所權人之日即96年
    10月18日起相當於租金之不當得利，尚未逾5 年之期間，亦
    屬正當。又系爭土地迄今仍由被告繼續占有使用中，被告就
    其占用部分自屬持續獲有相當於租金之不當得利，原告請求
    被告自96年10月18日起，至其拆除地上物並返還土地之日止
    ，按月給付原告相當於租金之不當得利，亦為有理。從而，
    原告依不當得利之法律關係，請求被告給付自96年10月18
    日起至被告拆屋還地之日止，按月給付相當於租金之不當得
    利979 元，為有理由，應予准許。
六、本件判決之基礎已臻明確，兩造其餘攻擊防禦方法及舉證，
    核與判決無影響，爰不一一論述，附此敘明。
七、據上論結，本件原告之訴為有理由，依民事訴訟第78條、第
    85條第1 項前段，判決如主文。
中    華    民    國   100    年    8     月    16    日
                        民事庭法  官  楊中琪
以上正本係照原本作成。
如對本判決上訴，須於判決送達後20日內向本院提出上訴狀。如
委任律師提起上訴者，應一併繳納上訴審裁判費。
                              書記官  李曉君
中    華    民    國   100    年    8     月    16    日